臺灣高等法院刑事判決　　　　　　　　　　　　　　九十三年度上易字第六八四號
　　上　訴　人　臺灣板橋地方法院檢察署檢察官
　　被　　　告　丑○○
　　選任辯護人　余淑杏　律師
　　　　　　　　王麗萍　律師
右上訴人因被告詐欺案件，不服臺灣板橋地方法院九十一年度易字第一七二六號，中
華民國九十三年二月十六日第一審判決（起訴案號：臺灣板橋地方法院檢察署九十年
度偵字第九四六四號），提起上訴，本院判決如左：
    主  文
上訴駁回。
    理  由
壹、公訴意旨略以：被告丑○○基於意圖為自己不法所有之概括犯意，連續在臺北縣
    板橋市○○路二四七巷五號一樓住處，招募以下三組民間互助會（以下分別稱第
    一、二、三組），並於民國（下同）八十五年一月十五日倒會：
  一第一組：於八十二年十一月十日起會，約定每人每會新台幣（下同）三萬元，採
    內標方式，招募戊○○（原名邱明惠，參加一會，以下均稱邱明惠）、黃青（已
    歿，參加二會）、林桂香、甲○○等人為會員，連會首共計三十人次，於每月十
    日開標，會期預定至八十五年四月十日屆滿。被告自起會後至八十五年一月十五
    日倒會前之不詳期間，連續二次向活會之會員詐稱其中會員得標，致各活會會員
    因此陷於錯誤，而如數交付當期會款，以此方式詐取扣除標息之活會會款，中飽
    私囊。嗣該會於八十五年一月十五日宣布倒會，經會員清查後發現該會應餘三會
    未標，竟有邱明惠、黃青（二會）、林桂香、甲○○等五人次之活會，而知悉上
    情。
  二第二組：被告於八十三年十月二十五日起會，約定每人每會三萬元，採內標方式
    ，並偽造二十四人次、二十五人次兩種不同人數之標單，分別為：(1)每月二十五
    日開標，每三月加標一次，招募丙○○（二會）、林金德（三會）、邱明惠（一
    會）、丁○○、辛○○（參加二會）等人為會員，連會首共計三十二人次，會期
    至八十五年九月二十五日屆滿。（此會單為邱明惠提出，以下簡稱「邱單」）(2)
    每月二十五日開標，不加標，招募丙○○（二會）、林金德（三會）、邱明惠（
    二會）、丁○○、辛○○（二會）等人為會員，連會首共計三十人次，會期至八
    十六年三月二十五日屆滿（此會單為丙○○提出，以下簡稱「林單」）。被告並
    自起會後至八十五年一月十五日倒會前之不詳期間，連續二次向活會會員詐稱其
    中會員得標，致各活會會員陷於錯誤，而如數交付扣除標息之會款，以此方式詐
    取會款，中飽私囊。嗣該會於八十五年一月十五日宣布倒會，經會員清查後發現
    ：該會應尚餘十二會未標，竟有林金德（二會）、丙○○（二會）、洪青宏（二
    會）、丁○○、易庚素（二會）、辛○○、許水德（一會）、王珠琴及二不詳姓
    名之人，合計十四人次之活會，而知悉被告冒名標會之情。
  三第三組：被告明知經濟已陷於困境，竟仍於八十四年十月五日起會，約定每人每
    會三萬元，採內標方式標會，每月五日開標，且明知「邱明惠」並未參加該會，
    竟分別偽造邱明惠參加一會之標單，使合會屆止日期分別為八十六年九月五日及
    八十六年十月五日，會員分別計為二十四及二十五人次，被告自起會後起至八十
    五年一月十五日倒會前之不詳期間，至少已冒標一次。案經被害人丙○○等人訴
    請台灣板橋地方法院檢察署檢察官偵查起訴，因認被告涉有刑法第三百三十九條
    第一項之詐欺取財罪嫌。
貳、公訴人認被告丑○○涉有右揭詐欺之犯行，無非依據被害人丙○○等人之指訴，
    並以：(一)第一組原定於八十五年四月十日結束，故被告於八十五年一月十五日宣
    布倒會時，應僅剩三位活會，然該組會員黃青（已歿，共參加二會）、邱明惠、
    甲○○、林桂香等五會均為活會之事實，業據被害人邱明惠、甲○○、黃庚○（
    即黃青之母）於偵查中指訴歷歷，顯見被告必有冒標二會以上。(二)第二組雖有兩
    種標單，分別應於八十五年九月二十五日或八十六年三月二十五日結束，故被告
    於八十五年一月十五日宣布倒會時，應僅分別剩十二位或十五位活會。又被害人
    「易庚素」參加該會二會，且均為活會，業據證人易庚素於偵查中證述在卷，顯
    見第二會應以會員包含易庚素，共有三十二位會員之會單（即邱單）為真實，而
    另一份會單（即林單）因不包括證人易庚素，不可能為真正的會單。是第二組應
    有三十二位會員，且為每三個月加標一次，並應在八十五年九月二十五日時會期
    屆滿。以此計算，該會於被告宣布倒會時之八十五年一月十五日止，應尚餘十二
    會未標，然該互助會中林金德（二會）、丙○○（二會）、洪青宏（二會）、丁
    ○○、易庚素（二會）、辛○○、許水德（一會）、王珠琴等十四人仍為活會之
    事實，業據被害人癸○○（林金德之妻）、丙○○、丁○○、辛○○，及證人易
    庚素於偵查中具狀陳明，顯見被告必冒標二會以上。(三)第三組亦有二種標單，被
    告於九十年十一月十五日偵查中供陳：「載有二十五會員之會單係已作廢之會單
    ，正式的會單係僅有二十四位會員的那一張」；於九十一年一月二十五日偵查中
    供稱：「共有二十五位會員，因有新增一位林麗華會員；... 有邱明惠（即戊○
    ○）那一張標單才是真的」；前後供述不一，且被害人邱明惠於偵查中具狀表示
    並未參加該次合會，另被害人丙○○、丁○○、黃庚○（代表黃青）、癸○○（
    代表林金德）及證人易庚素均證稱：有參加上開合會，惟被告自始僅給過一種標
    單，從未有先給一種標單，後因會員加減另行更正，再給另一份標單之情形，再
    參以被告在起會三個月後即宣布倒會，更可見其有欺詐之意圖，為其主要之論據
    。惟訊之被告丑○○堅決否認有任何詐欺、冒標之犯行，辯稱：伊確實沒有冒標
    ；第一會部分，伊與黃青為多年好友，因互相參加對方所召集之互助會而時有金
    錢往來；黃青於八十二、三年間因擔任六合彩組頭為警查獲，發生財務困難，於
    參加第一組互助會後，其繳納會款即時有延宕情形，伊為解決困擾並避免日後被
    倒會之危險，即於黃青繳付四期會款後與之「切會」而結算清楚，所剩會期由伊
    頂替；易言之，黃青名義之二會早已於八十三年初即結算清楚，並非活會；嗣因
    黃青自殺身亡，其母黃庚○不明究理，始認黃青仍為活會。第二會部分，丙○○
    所持有三十人名義之會單係第一次的會單，至其他人所持有內含「易庚素」名義
    之三十二人名義會單，則係後來更換過的，二者除會員編號順序稍有不同外，「
    林單」中之二十二、二十三號「范惠秋」及「邱單」中之十八、十九號「易庚素
    」為另一張會單所無，而「范惠秋」為「易庚素」之女，易庚素之夫本以其女范
    惠秋名義跟會，被告據以為製作會單（即「林單」）並交付會員後，伊又變更以
    易庚素之名加入，被告只有更改會單（即「邱單」）並發給各會員以更換之，但
    丙○○則稱毋庸更換，伊持舊會單即可，詎料其因被告停會，心生怨隙，始持以
    指訴。第三組互助會部分，係因會員有更動，故有前後不同之會單；被告招攬互
    助會已有十多年之歷史，會員多係在一會將結束前另續新會，本次亦係接續將屆
    期之他會，因先前被告只邀得二十五人次加入，故第三組本即預定自八十四年十
    月二十五日至八十六年十月五日，二十五人次；但原訂參加之「吳祖設（五號）
    」、「吳祖業（七號）」、「邱明惠（二十五號）」、「謝大飛（十六號）」因
    故退出，及「長業印刷（二十二號）」，更換為老闆娘「陳寶惠」名義，因會單
    業已製妥且發給各會員，嗣被告另商得李玉燕（九、十號）、黃青（七、八號）
    多加一會外，僅邀得蘇淑芬（二十四號）加入，無法達到原定之二十五人次，是
    以重新製作會單時將「吳祖設」、「吳祖業」、「謝大飛」、「長業印刷」及「
    邱明惠」刪除，代之以「陳寶惠」及「蘇淑芬」並發給各會員替換之，期間亦縮
    短一個月即至八十六年九月二十五日，而成為二十四人之會單。事後被告又再商
    得友人林麗華加入，成為第二十五號，且各次開標之得標者均取得會款，並無詐
    欺等語。
參、按犯罪事實應依證據認定之，無證據不得推定其犯罪事實，刑事訴訟法第一百五
    十四條第二項定有明文。又事實之認定，應憑證據，如未能發現相當證據，或證
    據不足以證明，自不能以推測或擬制之方法，以為裁判基礎。且認定犯罪事實所
    憑之證據，雖不以直接證據為限，間接證據亦包括在內；然而無論直接證據或間
    接證據，其為訴訟上之證明，須於通常一般之人均不致有所懷疑，而得確信其為
    真實之程度者，始得據為有罪之認定，倘其證明尚未達到此一程度，而有合理之
    懷疑存在時，事實審法院復已就其心證上理由予以闡述，敘明其如何無從為有罪
    之確信，因而為無罪之判決，尚不得任意指為違法，最高法院四十年台上字第八
    六號、七十六年台上字第四九八六號亦分別著有判例。經查：
  一關於第一組互助會部分：
    (一)被告於八十二年十一月十日起會，約定每人每會三萬元，採內標方式，招募邱
      明惠、黃青（已歿，參加二會）、林桂香、甲○○等人為會員，連會首共計三
      十人次，約定每月十日開標，會期預定至八十五年四月十日屆滿，於八十五年
      一月十五日宣布倒會，尚餘三會活會之事實，業據被告供承在卷，核與被害人
      邱明惠、甲○○證述之情節大致相符，並有互助會名單影本一紙（附偵查卷第
      九頁）在卷可稽。此部分有爭議者，為本組互助會於倒會時僅餘三會；依被告
      之供述，迄倒會時尚為活會者為邱明惠、林桂香、甲○○三人各一會；然公訴
      意旨依告訴人邱明惠、甲○○及黃庚○之指述，則認為尚有邱明惠、林桂香、
      甲○○三人各一會，及黃青（二會）共五人次之活會。
    (二)據證人邱明惠證稱：黃青所占二會仍為活會之陳述，實乃聽聞黃青之母黃庚○
      所言云云。證人甲○○於檢察官偵查中亦證稱：伊本人為活會，但未記錄其他
      人開標情形，故不知其他活會狀況等語。是公訴意旨認黃青所參加之二會仍為
      活會，終究實際僅係以告訴人黃庚○在檢察官偵查中之指述為其主要之依據。
    (三)按告訴人之告訴，係以使被告受刑事訴追為目的，是其陳述是否與事實相符，
      仍應調查其他證據以資審認，最高法院五十二年臺上字第一三００號亦著有判
      例。查，告訴人庚○（按即黃庚○）在偵查中先則指證：黃青參加被告之互助
      會二會，每會三萬元，均活會，黃青因為被倒會收不到錢而自殺，黃青事後有
      收到五十四萬元本票云云（見偵卷第五頁反面、第八十二頁反面）。然在原法
      院審理中，經被告辯稱曾與黃青「切會」；告訴人庚○又改稱：之前黃青與被
      告有切過一次會，但係在此第一組互助會前之其他會，本件第一組會仍屬活會
      ，與「切會」無涉，更不知有收受本票之事等語（見原審卷第二二０頁、第二
      二一頁）。觀諸告訴人庚○前後之指述，對於被告是否曾與黃清「切會」乙節
      ，渠在檢察官偵查中之指述顯有隱匿之情，渠所為之指述是否屬實，已容懷疑
      ；渠在原法院審理中翻異前供，否認黃青有收取被告交付之五十四萬元本票，
      而不願說明黃青收取該五十四萬元本票之緣由，所為指述更係有重大之瑕疵。
      況且再查，證人即黃青之同居人並為第一組互助會之會員林崇明於原法院審理
      中亦證稱：黃青確有一互助會因繳不出錢，而與被告協商解決，但因時間久遠
      ，細節已記不清楚云云（見原審卷第二一九頁）。則被告所辯：伊與黃青曾「
      切會」乙節，尚非無據。本件所應再詳究者，劬為此部分所指之切會，是否與
      第一組之互助會有關？
    (四)次查，所謂「切會」，應係指互助會尚未終結前，會首與會員因財務爭執，為
      終止相互間互助會關係所為之結算，與倒會後所為之清算不同，是被告與黃青
      間既有「切會」之情形，當係指互助會尚未終結之前。又查，被告於八十六年
      五月七日與黃青所為之互助會之結算，雙方債務僅餘五十六萬元，並由被告開
      立到期日為八十七年五月七日之本票予黃青收執，有收據存根附卷可證（見原
      審卷第七十頁，偵查中被告誤陳為五十四萬元）。若告訴人庚○所指之「切會
      」係本件之前被告與黃青間其他互助會之會算，與本組互助會無關；則被告於
      八十五年一月十五日倒會後，雙方於八十六年五月七日所為之債權債務交互計
      算，自應將本組倒會之金額包括在內，殊無將之排除在外之理。然本件第一組
      之互助會會款，依八十二年十一月十日起會，至八十五年一月十五日倒會，其
      間歷經二十七期，黃青為活會（若黃青已自行標取而為死會，被告更無冒標黃
      青所參與互助會之問題），已繳二十七期，每期二會共計六萬元計算，僅只本
      件之互助會款，其總額即高達一百六十二萬元；則告訴人庚○之女黃青於八十
      六年五月七日與被告會算之時，自無僅收取五十六萬元本票之理。參以：近年
      來因國內百姓對於財務信用之過度擴張，多有聽聞互助會因信用無法維持而倒
      會之情事，是故一般人民參與互助會之時，會首與會員均極注意相互間之財務
      信用，此為週知之事實；果若告訴人庚○所指黃青與被告間前述之切會，係參
      與另一互助會所為之提前結算，非參與本件（第一組）互助會而發生；則黃青
      自無在之前已與被告有財務爭執之下，仍再度參與被告所召集之本件互助會之
      可能。因之，告訴人庚○、證人林崇明前開供述中所指之「切會」，應係指為
      終止本件（第一組）互助會關係所為之結算，自可認定。
    (五)再查，「切會」既係互助會尚未終結前，會首與會員為終止相互間互助會關係
      所為之結算，原有會員因「切會」而退出互助會，不再享有權利亦不再負擔義
      務，其權利義務皆由承接人概括承受。則被告決定與黃青切會，自必以黃青仍
      為活會方有其實益；設若黃青已然為死會，此後僅有按期繳納會款之義務，而
      無任何可得享受之權利；則被告縱係至愚，亦無可能自願承受黃青之死繪繳款
      義務，並又於結算時再給付黃青五十六萬元本票之理。另參以告訴人庚○在原
      審調查中供陳：我女兒當時說，他參加一個會，想要標，但是被告不讓他標，
      後來黃青也沒有再繳錢了云云（見原審九十一年十月二十日四訊問筆錄）；則
      該黃青與被告切會時應係活會，更係灼然可見。
    (六)本件第一組互助會中黃青名下之二活會既已由被告在「切會」後承接，則第一
      組互助會至八十五年一月十五日倒會時止，尚有邱明惠、林桂香、甲○○三人
      未標，即核與事實相符，被告並無冒標詐欺情事，洵堪認定。
  二關於第二組互助會部分：
    (一)被告另於八十三年十月二十五日起會，約定每人每會三萬元，採內標方式，並
      制作三十人次、三十二人次兩種不同標單，分別為：(1)會期至八十六年三月二
      十五日屆滿，每月二十五日開標，不加標，招募丙○○（二會）、林金德（三
      會）、邱明會（二會）、丁○○、辛○○（二會）等人為會員，連會首共計三
      十人次。(2)會期至八十五年九月二十五日，每月二十五日開標，每三月加標一
      次，招募丙○○（二會）、林金德（三會）、邱明惠（一會）、丁○○、辛○
      ○（參加二會）等人為會員，連會首共計三十二人次之事實，業據告訴人丙○
      ○、邱明惠、丁○○、癸○○（林金德之妻）指述甚詳，並有丙○○所提三十
      人次會單一紙（附偵卷第四十六頁，下稱林單），證人邱明惠、丁○○、癸○
      ○所提三十二人次之會單三紙（附偵卷第四十三、四十四、四十五頁，下稱邱
      單）附卷可查。
    (二)次查，證人丙○○於原審調查時證稱：伊係聽聞癸○○所言，認有十四個活會
      ，且伊之會單為三十人，與其他人不同，後來被告有口頭說多二人，但是何時
      說的已不復記憶云云（見原審卷第二三四頁）。是證人丙○○所稱：仍有十四
      人活會乙節，應係聽聞自癸○○所言，而非其自身之經歷或計算所得。再查：
      觀諸卷附其他會員所提之第二組會單均為三十二人，其內容均為相同；核與丙
      ○○所提之會單，除易庚素部分及前後順序更替外，亦無二致。則被告所辯：
      因「易庚素」等人參加名義變更，致會單不同乙節，尚非全然無稽。又查，本
      件第二組三十人次及三十二人次會單之開標時間有無加標不同，前者「林單」
      無加標，後者「邱單」則有加標，故在收取會款時，極易查知其間不同；而本
      組互助會在進行一年二月後始倒會，各次金額並無不符情事；足證被告自始即
      係依「邱單」（即三十二人次，每三個加標一次之會單）內容進行第二組之互
      助會。
    (三)證人癸○○於原審調查時證稱：我參加八十三年六月十五日（業經不起訴部分
      ）、八十三年十月二十五日（起訴書部分第二組）、八十四年三月十五日（業
      經不起訴部分）三組會；第一會我用九、十、三十四號「林金德」與「金德禮
      品」名義跟會，我忘記是死會還是活會，我共計有七個會，不含支票會；我標
      了三個，四個活會，標了哪些我不記得了；第二組我是以二、三、二十四號林
      金德、王珠琴名義跟會，王珠琴是我的員工，倒會後，我才吃下王珠琴的會，
      賠給她，因為我不忍心她賠錢；我剛才說的活會有包括王珠琴的會；支票會有
      二會，十四、十六號我用林金德、楊宗訓名義，楊宗訓是我的妹婿，也是事發
      後，我吃下來；我的四個活會中，沒有人說我被標走，開標時，我都有去，被
      告有幫人代標，代標單上有寫名字與金額，但是我都不認識被告代標的會腳等
      語（見原審卷第二六一頁）。由證人癸○○之前開證言，其活會應有包括王珠
      琴部分，但王珠琴在活會名單上係編在第二十四號，與林金德之第二、三、二
      十八號分開另列；顯見該證人癸○○已將其所有之數組會款均混為一談。則其
      所指仍有「三個活會」乙節，是否確實係指本件第二組之互助會？使用林金德
      參加之互助會名下是否確然仍有二活會，抑或係林金德、王珠琴名義各一活會
      ，均非無疑。
    (四)再依卷附第二組會名單可知，以林金德名義參加者共有三會（即「林單」編號
      二、三、四；「邱單」編號二、三、二十八），前已先後於第十四會（八十四
      年八月）及第二十會（八十五年一月），分別以六千元及八千元得標，有證人
      癸○○簽收之收據二紙在卷可證（見原審卷第五十六頁、第五十七頁）；是以
      本件第二組之互助會中以林金德名義參加之會應僅剩一活會。則公訴意旨所指
      ，及證人癸○○指稱：尚有二活會云云，顯係併將二十四號王珠琴重覆算入。
      又公訴人所指活會之洪青宏，另已於第十九會（即八十四年十二月）時，以七
      千元得標，亦有洪青宏簽立之收據為憑（見原審卷第五十八頁）；是洪青宏所
      參加之二會中應僅剩有一活會，當可認定。則證人邱明惠指證：洪青宏二會均
      為活會云云，自非屬實。
    (五)本件第二組之互助會，扣除林金德、洪青宏名義各一死會外，應僅剩下十二人
      次未標；公訴意旨及各相關告訴人亦供稱：尚有十二會員活會云云。則此部分
      未開標人次與所剩活會人數相符，自難認被告於此部分有冒標之情事。
  三關於第三組互助會部分：
    (一)被告於八十四年十月五日又召集互助會，約定每人每會三萬元，採內標方式標
      會，每月五日開標，並於第四次開標後於八十五年一月十五日倒會之事實，亦
      據被告供承在卷，並有會單在卷可憑（見偵查卷第五十頁、第五十一頁）。
    (二)公訴意旨雖以：第三組亦有二種標單，被告於九十年十一月十五日偵查中供陳
      ：「載有二十五會員之會單係已作廢之會單，正式的會單係僅有二十四位會員
      的那一張」；於九十一年一月二十五日偵查中供稱：「共有二十五位會員，因
      有新增一位林麗華會員；... 有邱明惠（即戊○○）那一張標單才是真的」；
      前後供述不一，且被害人邱明惠於偵查中具狀表示並未參加該次合會，可見被
      告有欺詐之意圖云云。然查：
      1.觀諸九十一年一月二十五日訊問筆錄，其上明確記載：（提示八十四年十月
        五日會單二張，問：那一張為真？）後面那一張沒有「邱明惠」的才是真的
        等語（見偵查卷第一０五頁背面）。經原法院於審理中當庭播放偵查錄音帶
        核對，亦查見被告確係供承：「沒有」邱明惠的會單是真的云云（見原審卷
        第　　頁）。則公訴人於起訴書中所指「被告於九十一年一月二十五日偵查
      　中供稱：有邱明惠（即戊○○）那一張標單才是真的」乙節，應係誤會。
      2.告訴人等所提出本件第三組互助會之名單分別為二十五人（有編號二十五號
　　　　邱淑惠，為丁○○提出）、二十四人（無邱淑惠）兩種，並未提出有「林麗
  　　　華」之互助會名單（見偵卷第五十頁、第五十一頁）。次查，被告在檢察官
    　　於九十年十一月十五日偵查中，經提示上開二紙會單後，據供稱：這會是我
　      所招的沒錯，會有二張會單，是因為有二十五會員的那一張作廢（即有邱明
        惠名義），正式的只有二十四人；邱明惠沒有加入這一會云云（見偵查卷第
        九十一頁背面）；在檢察官於九十一年一月二十五日偵查中供稱：後面那張
        沒有「邱明惠」那張是真的；（問：該會有多少人）共有二十五會員，有新
        增一人叫「林麗華」等語（見偵查卷第一０五頁背面）。而被告所謂後面那
        張沒有「邱明惠」者為真，其會單上僅有二十四人。綜觀其前後陳述，已然
        明確供陳：沒有邱明惠那張會員名單（共二十四人）是真的；共有二十五會
        員，有新增一人叫「林麗華」云云；並無前後不一之情事。
    (三)公訴意旨又以：被害人丙○○、丁○○、黃庚○（代表黃青）、癸○○（代表
      林金德）及證人易庚素均證稱「有參加上開合會，惟被告自始僅給過一種標單
      ，從未有先給一種標單，後因會員加減另行更正，再給另一份標單之情形」，
      更可見被告有欺詐之意圖。然查，告訴人丙○○、丁○○、易庚素所供稱：有
      （參加互助會），且丑○○只有給我們一張會單云云；及證人黃庚○、癸○○
      所供陳：我們會單不見了等語；均係針對公訴人訊問「五人有參加系爭八十三
      年十月二十五日（起會），每月三萬元的互助會？」之問題而為回答；並非針
      對本件第三組之互助會員名而為回答，有該偵訊筆錄在卷可查（見偵查卷第九
      十七頁反面）。況且，證人黃庚○始終未曾加入被告為會首之互助會，告訴人
　    丙○○、易庚素、癸○○（或其夫林金德）則均非本件第三組互助會之會員；
      則渠等又如何能證明本件第三組互助會之召集及互助會單情形﹖公訴人誤以上
      開與第三組互助會無關之證人陳述，遽認被告涉有本件第三組之詐欺犯行，自
      有未洽。
    (四)按刑法第二百十條之偽造文書罪，指無制作權不法制作者而言，若自己之文書
      ，縱有不實之記載，要難構成本條之罪，最高法院四十七年臺上字第三六五號
      亦著有判例。查，本件係發生於八十八年四月二十一日民法債篇修正前，依當
　　　時民間互助會之習慣，互助會之會單係會首以自己名義製作後，發給會員之文
　　　書，由會首與各自會員發生關係，在各會員間並無法律關係存在。而互助會中
  　　因會員更迭，或有會員不願他人知悉財務狀況等不同原因，要求以他人名義參
    　加者，亦在所難免，故其內容縱有不實，因會單本屬會首有權製作之文書，除
      非有冒名標會之情形，會首並不涉偽造文書之犯行。次查，證人謝乙震於原審
      訊問時證稱：伊於八十五年十月五日第一次參加被告之互助會，係以「謝進旺
      」名義參加（編號十八），記得剛開始是二十四人，也拿到二十四人之會單，
      除會首外，伊於八十四年十一月五日第一個得標（即第二次開標），但被告交
      付二十五會的會款，並告知後來又加入一人，被告要交付新的會單，伊想已經
      是死會，所以表示不必再給，拿新會單時，亦未表示要收回舊會單；倒會後，
      伊透過被告與其他活會會員協商，已分期給付完畢，倒會後沒有聽說有人被冒
      標，伊在簽收會款收據時，上面有記載「再加一會共二十五會，二萬三千七百
      元」，即表示收到二十五會之會款云云（見原審卷第九十九頁、第一００頁）
      ；並有互助會款收據一紙在卷可考（附原審卷第六十一頁）。再查，本件第三
      組互助會於八十四年十二月五日第三次開標，係由吳麗如（編號六）以七千五
      百元得標，並於同年十二月八日取得會款，該吳麗如所簽立之收據，明載共二
      十五人（即死會二人，活會二十二人，加得標者吳麗如本人）；又，本互助會
      於八十五年一月五日第四次開標，係由李玉燕（編號九）得標，並於八十五年
      一月八日收取會款，亦有領款收據二紙附卷為證（見原審卷第六十二頁、第六
      十頁）。是依上開收據內容及金額記載，第三組互助會之會員名單，開始雖係
      記載二十四人，但於八十四年十一月五日第二次開標前，即已更正為二十五人
      。又查，本件第三組互助會自八十四年十月五日起會，迄至至八十五年一月十
      五日倒會時止，應進行至第四會，連會首共計四人得標，四次得標者分別為被
      告、謝乙震、吳麗如、李玉燕等四人，各有其具領會款之收據為證。則公訴人
      憑空指陳被告至少冒標一人，實屬臆測之詞，自不足執為被告論罪科刑之論據
      。
  四末按刑法第三百三十九條第一項詐欺罪之成立，以意圖為自己或第三人不法所有
    ，以詐術使人將本人或第三人之物交付為構成要件。所謂以詐術使人交付，必須
    被詐欺人因其詐術而陷於錯誤，若其所用方法，不能認為詐術，亦不致使人陷於
    錯誤，即不構成該罪，最高法院四十六年臺上字第二六０號復著有判例。經查：
　　本件告訴人等及其他會員己○○（以己○○、徐西原名義參加），壬○○（以周
  　燕琳名義參加），子○○（以鄧肇詩名義參加，會單誤載為鄧朝詩），丁○○（
    以丁○○、邱進興名義參加），林陳修（以林陳修、乙○○名義參加）等人在法
    院審理時之證詞，均僅能證明被告有倒會之事實，並無法證明被告有冒名標會之
    詐欺行為。遍閱全卷，又查無被告有施用詐術使告訴人等陷於錯誤而交付財物之
    相關證據資料，揆諸前揭說明，自難僅以被告事後有倒會之情形，即推論被告自
    始即有不法所有之意圖，並施詐術以騙取財物。
肆、此外，復查無其他積極證據，足資證明被告丑○○有公訴意旨所指之詐欺犯行，
    被告丑○○之犯罪尚屬不能證明；原審因之為被告丑○○無罪之諭知，核無不合
    。公訴人之上訴意旨仍執前詞，依告訴人之陳述認被告所辯「切會」不實，據以
    指摘原判決不當；其上訴並無理由，應予駁回。
據上論斷，應依刑事訴訟法第三百六十八條，判決如主文。
本案經檢察官林炳雄到庭執行職務。
中　　　華　　　民　　　國　　九十三　　年　　　六　　　月　　二十四　　日
                              臺灣高等法院刑事第十二庭
                                  審判長法  官  劉  景  星
                                        法  官  陳  志  洋
                                        法  官  陳  博  志
右正本證明與原本無異。
不得上訴。
                                        書記官  陳  嘉  文
中　　　華　　　民　　　國　　九十三　　年　　　六　　　月　　二十五　　日
